臺灣高等法院刑事判決　　　　　　　　99年度上易字第2778號
上　訴　人　臺灣臺北地方法院檢察署檢察官
上　訴　人
即　被　告　張鈞祿
選任辯護人　陳德峰律師
　　　　　　林于椿律師
　　　　　　唐福睿律師
上列上訴人因詐欺案件，不服臺灣臺北地方法院99年度易字第14
40號，中華民國99 年11月9日第一審判決（起訴案號：臺灣臺北
地方法院檢察署98年度偵字第9885、14542、28709號），提起上
訴，本院判決如下：
    主  文
原判決關於張鈞祿詐欺周錦福部分撤銷。
張鈞祿意圖為自己不法之所有，以詐術使人將本人之財物交付，
處有期徒刑陸月，如易科罰金，以新台幣壹仟元折算壹日。其餘
上訴駁回。
    事  實
一、張鈞祿與周錦福係朋友關係，明知周錦福經濟狀況不佳，亟
    需將所有之江詩丹頓18白Ｋ滿天星自動月曆鑽錶、2.00克拉
    白Ｋ金男鑽戒各1 只變現週轉，竟基於自己不法所有之意圖
    ，於民國97年9月8日某時，在不詳地點，向周錦福佯稱：願
    意以新臺幣（下同）350萬元買受上開鑽錶、鑽戒各1只，迨
    周錦福日後經濟好轉時，可以同價買回云云，同時為取信於
    周錦福，並當場書立收據2紙，言明5日內給付價金350 萬元
    與周錦福，致周錦福誤信張鈞祿確有向其購買上開鑽錶、鑽
    戒之真意，而應允之，並於同日由張鈞祿駕車搭載周錦福前
    往臺北市大安區○○○路上之某銀行，自該銀行保險櫃取出
    上開鑽錶、鑽戒後，在同市○○○路○段26 號前，將上開鑽
    錶、鑽戒交付與張鈞祿。張鈞祿得手後，旋即拒不付款，並
    於同年10月3 日，將上開鑽錶、鑽戒，以68萬元之價格典當
    予址設臺北市○○○路180 號之中美當舖，所得款項供己花
    用。嗣周錦福催討上開價款未果，追查後發現上開物品業經
    張鈞祿持往當鋪典當變現花用，始知受騙。
二、案經周錦福訴請臺灣臺北地方法院檢察署檢察官偵查起訴。
    理  由
壹、證據能力：被告及辯護人對後引證據之證據能力，均不爭執
    （本院卷第37頁），且觀諸其製作取得之情形，亦無違法或
    不當之情形，依刑事訴訟法第159條之5規定，均有證據能力
    ，合先敘明。
貳、有罪部分
一、訊據上訴人即被告張鈞祿不諱言：於上揭時、地，收受告訴
    人周錦福所交付之鑽錶、鑽戒各1 只，並書立收據交付與告
    訴人等情，惟否認有何詐欺犯行，辯稱：朋友謝旻瀚（綽號
    「阿瀚」）在從事放款業務，告訴人也認識他，告訴人表示
    想要投資阿瀚的放款業務，賺些利息維持生計，但是他沒有
    現金，就主動提供鑽錶、鑽戒去典當，是告訴人授權我去典
    當的，典當所得的款項也交給阿瀚，並沒有詐騙告訴人之上
    開鑽錶、鑽戒等語。經查：
（一）有關被告於97年9 月8日某時，在臺北市大安區○○○路2
      段26 號前，收受告訴人所交付之鑽錶、鑽戒各1只，並書
      立收據2 紙交付告訴人，被告收受上開鑽錶、鑽戒後，於
      同年10月3 日，以68萬元之價格，典當與中美當舖等情，
      ，為被告所是認，核與證人即告訴人周錦福於偵查及原審
      證述之情節大致相符，並有被告書立之收據2 紙及中美當
      舖當票2紙附卷可稽（偵字第9885卷第12 頁，第14、15頁
      ）。此部份事實，堪予認定。
（二）被告辯稱：告訴人周錦福交付上開鑽錶、鑽戒是委託我去
      典當，他要投資謝旻瀚的放款業務乙節。然證人即告訴
      人周錦福於偵查及原審證稱：被告說要幫我忙，我說我只
      有以前留下的白金戒指、鑽錶，被告說這兩樣東西可以給
      我350 萬元，還說如果我覺得不好，可以用同等價格再買
      回等語（偵字第9885號卷第9頁，34-35頁，原審卷第85頁
      ），且觀諸被告出具之收據2紙載明：被告係97 年9月8日
      收受告訴人交付之江詩丹頓18白Ｋ滿天星鑽錶、2.2 克拉
      純白金鑽戒各1只，於5日內支付告訴人各250萬元、100萬
      元，賣方隨時得以原價買回等情（同上偵卷第14，15頁）
      ，是證人所述即有證據可佐，自堪採信。再者，衡情，
      倘被告與告訴人間，確係委託處理上開鑽錶、鑽戒典當事
      宜，於該收據內載明委託事宜即可，豈何須大費周章，雙
      方以買方、賣方自居，並約明告訴人（即賣方）隨時得以
      原價買回之理？果告訴人之本意係以典當方式將上開鑽錶
      、鑽戒變現使用，自行持向當舖業者典當即可，又何須迂
      迴以買賣方式輾轉為之？被告所辯，顯與常情不符，已難
      採信。果被告係告訴人委託將該款項交與案外人謝旻瀚
      投資放款業務，衡情亦應由案外人謝旻瀚出具收據，豈有
      由被告為之？且該投資案之投資報酬率、獲利如何分配等
      情事，被告均未能說明。參以，被告自承：告訴人當時沒
      有錢等語，核與證人即告訴人周錦福於偵查及原審證稱：
      97 年我那時候經濟困難，身體不好，三餐不繼了，怎麼
      可能去開貸款公司，不認識謝旻瀚等語，顯見告訴人之經
      濟狀況既已不佳，又豈有將所剩之財產投資不認識之人，
      以從事放款業務？益徵被告所辯，不足採信
（三）被告辯稱：上開鑽錶、鑽戒係告訴人主動交付，並未詐騙
      告訴人云云。然查，被告確有向告訴人告以：願以350 萬
      元之代價買受上開鑽錶、鑽戒，告訴人日後得以同價買回
      等語，告訴人始因而交付上開鑽錶、鑽戒，業經認定如前
      ，被告辯謂：係告訴人主動交付一節，顯與事實有違，要
      不足採。又被告收受上開鑽錶、鑽戒後，旋以其個人名義
      將上開鑽錶、鑽戒典當，並未依約支付價金之事實，亦如
      前述，足認被告自始即無支付上開鑽錶、鑽戒價金與告訴
      人之真意，卻仍向告訴人佯以350 萬元購買上開鑽錶、鑽
      戒，其主觀上確有為自己不法所有之意圖，而向告訴人詐
      取上開鑽錶、鑽戒甚明。
（四）被告辯稱：於97年11月9日、同年12月13日、98年1月12日
      、同年7月5日、同年9月7日，先後支付1萬元、2萬元不等
      之利息，足證是借貸關係，並非詐騙乙節，並提出收據等
      為證，觀諸上開收據，或載：典當之利息（同上偵卷第27
      頁，本院卷第43頁），或載利息（同上偵卷第28-30頁，
      本院卷第44-46頁），另有協議書及還款簽收書載：典當
      款同意每月二萬元清償本金等語（同上偵卷第31頁，本院
      卷第47頁），然此為事後之舉，能否以之推認最初狀況，
      尚非無疑，再者，證人周錦福証稱：五張我有簽收，但是
      被告有他的目的，因為他想把詐欺變成借貸，因為他還給
      我錢，我當然簽收等語（同上偵卷第35頁），顯然僅是事
      後還錢而已，再者，被告最初是主張投資，茲又辯稱是借
      貸，前後不符，自難輕信，何況，被告自始於主觀上確有
      不法所有之意圖，業如前述，是縱令其事後已償還部分之
      款項，仍無解於其主觀上確有不法所有之意圖。此部份所
      辯，自不足採。
（五）至於證人即被告之配偶田鳳英於偵查中固證稱：告訴人有
      把鑽錶、鑽戒給被告是要投資銀行業務等語（同上偵卷第
      45頁），惟亦證稱：告訴人拿鑽戒、鑽錶給我先生（即被
      告），我也不知道他為何要給我先生等語（同上卷頁），
      前後不一致，已難輕信，何況所指投資銀行業務，與被告
      所辯之借貸或放款業務，亦不相符，自不足採。
（六）至於證人張亞強於原審證稱：告訴人與謝旻瀚要共組一個
      公司，要作土地開發的案件及銀行案件，就是2 胎與信貸
      的業務，告訴人要投資入股，但他沒有現金，只有手錶及
      鑽戒，被告叫告訴人把這兩樣東西自己拿去當換現金，後
      續談入股的事情，我就不知道等語（原審卷第49頁背面）
      ，然為告訴人所否認，且與被告所稱：告訴人係要投資謝
      旻瀚作放款業務情節，亦不相符，已難輕信，何況，所稱
      ：後續談入股的事情，我就不知道等語，顯然證人張亞強
      對於被告與告訴人是否確有與案外人謝旻瀚進一步談論入
      股細節並未參與，所述自不足採。而其於本院証稱：協議
      書是周錦福典當鑽錶投資被告開公司用的。後來被告有給
      周錦福利息，之後償還本金，是借貸。不知其二人有買賣
      契約等語（本院卷第60-61頁），然既是投資，豈會變成
      借款並給付利息？是其所述，顯有矛盾，自不足採。
（七）證人薛鐵民固稱：被告與周錦福談入股時在場，是投資土
      地開發，但時間地點忘記了等語（本院卷第62頁），然與
      被告所辯之之借貸或放款業務，亦不相符，自不足採。
（八）被告辯稱：周錦福於電話中已承認是投資借貸乙節，並提
      出錄音資料等為證，然此為審判外陳述，且觀其譯文，大
      意無非周錦福主張：若欲和解，被告應給一百七十萬元。
      被告則主張是投資借貸等情（本院卷第70-94 頁），亦不
      能為有利被告之認定。
（九）惟有關男鑽錶部分，當舖係載：2.00克拉（偵字第9885
      號卷第12頁），與被告及告訴人周錦福間買賣契約所載之
      2. 22克拉不符（同上卷第14頁），事涉專業，當以當舖
      所載為可採，因認該鑽錶為2.00克拉。附此敘明。
綜上，被告所辯，均不足採，事證明確，被告犯行，洵堪認定。
二、核被告所為，係犯刑法第339條第1項之詐欺取財罪。原審以
    事證明確，予以論罪科刑，固非無見，惟有關男鑽錶部分，
    當舖係載：2.00克拉，與被告及告訴人周錦福間買賣契約所
    載之2.22克拉不符，事涉專業，當以當舖所載為可採，因認
    該鑽錶為2.00克拉，原審未敘明理由，逕認是2.22克拉，尚
    有未洽。被告上訴，否認犯行，固無理由，惟原判決既有上
    述可議之處，即屬不能維持，應由本院撤銷改判，爰審酌被
    告犯罪方法，所得利益為六十八萬元，返還部分款項給告訴
    人，犯後態度，及本院認定之鑽戒克拉較原審小，並告訴人
    周錦福已贖回鑽錶及鑽戒等一切情狀，量處有期徒刑六月，
    並諭知易科罰金折算標準。
參、無罪部分（即告訴人林季逸部分）
一、公訴意旨略以：被告張鈞祿另意圖為自己不法所有，於97年
    9月8日，向告訴人林季逸佯稱，其受地主周錦福之委託，在
    臺北縣淡水鎮○○段有土地要處理，且該土地為商業區應可
    出售較高之金額，該土地處理完畢，告訴人可獲取500 萬元
    之報酬，致告訴人陷於錯誤，旋即於同年10月30 日匯款300
    萬元至不知情之黎桂美（另為不起訴處分確定）之帳戶內，
    然被告事後置之不理，經告訴人追查始知上開土地為農地非
    為商業用地始知受騙。因認被告亦涉犯刑法第339條第1項之
    詐欺取財罪嫌等語。
二、按犯罪事實應依證據認定之，無證據不得認定犯罪事實；不
    能證明被告犯罪者，應諭知無罪之判決，刑事訴訟法第 154
    條第2項、第301 條第1項分別定有明文。次按認定不利於被
    告之證據須依積極證據，苟積極證據不足為不利於被告事實
    之認定，即應為有利被告之認定，更不必有何有利之證據；
    又犯罪事實之認定，應憑證據，如無相當之證據，或證據不
    足以證明，自不得以推測或擬制之方法，以為裁判之基礎。
    再者，依刑事訴訟法第161條第1項規定，檢察官對於起訴之
    犯罪事實，仍應負提出證據及說服之實質舉證責任，尚其所
    提出之證據，不足為被告有罪之積極證明，或其指出證明之
    方法，無從說服法院以形成被告有罪之心證，基於無罪推定
    之原則，自應為被告無罪判決之諭知（最高法院30年上字第
    816號、40年台上字第86號、92年台上字第128號判例可資參
    照）。再按，告訴人之告訴，係使被告受刑事訴追為目的，
    是其陳述是否與事實相符，仍應調查其他證據以資審認（最
    高法院52年台上第1300 號判例足資參照）。又刑法第339條
    第1 項詐欺取財罪之成立，須行為人主觀上有為自己或第三
    人不法所有之意圖，客觀上係以詐術使人將本人或第三人之
    物交付為構成要件。而所謂以詐術使人交付財物，必須行為
    人確有施用詐術，被詐欺人因其詐術陷於錯誤，而交付財物
    之因果聯瑣。若其並未施用詐術，或所用方法不能認為詐術
    ，或不致使人陷於錯誤，即不構成該罪（最高法院46年台上
    字第260 號判例參照）。易言之，須行為人主觀上有為自己
    或第三人不法所有之意圖，且客觀上亦有施用詐術，始能成
    罪，苟無積極證據足資證明行為人確有不法所有意圖並施用
    詐術，自不能認為成立詐欺罪。以買賣、借貸、承攬、投資
    或民間金錢互助會為例，交易之當事人本應自行考量對方之
    資格、能力、信用，及交易內容之投資報酬率、資金風險等
    等因素，除具上開違反詐欺罪之具體情事外，非謂當事人之
    一方有無法依約履行之情形，即應成立詐欺罪，否則刑事詐
    欺責任與民事債務不履行責任將失其分際。
三、檢察官認被告涉犯詐欺取財罪，主要係以被告供述；告訴人
    林季逸之指述；本票3 紙、匯款單及台北富邦銀行龍江分行
    檢附黎桂美帳戶之交易明細等為據。訊據被告固坦承有於97
    年9月7日，邀約告訴人林季逸投資周錦福淡水土地開發案，
    並收受告訴人林季逸交付之300 萬元等情，惟堅決否認有何
    詐欺取財之犯行。辯稱：是告訴人林季逸主動希望參與周錦
    福土地開發案件，他投資的條件是投資300萬元，拿回500萬
    ，還有土地完成之後，買賣交給他處理，我當時拿土地權狀
    給告訴人看，權狀上面還是農業用地，並沒有騙他說是商業
    用地，並沒有詐欺告訴人等語。經查：
（一）有關被告與告訴人林季逸於97年9月8日約定：告訴人出資
      300 萬元，投資案外人周錦福位於臺北縣淡水鎮○○段之
      土地開發案，開發完畢後告訴人可獲取500 萬元之報酬，
      且事後之土地買賣事宜亦由告訴人林季逸負責，告訴人林
      季逸旋於同月9日匯款300萬元至被告指定之案外人黎桂美
      台北富邦銀行龍江分行存款帳戶等情，為被告所是認，核
      與證人即告訴人林季逸證述相符，並有本票3 紙、兆豐國
      際商業銀行國內匯款申請書、台北富邦銀行龍江分行檢附
      黎桂美000000000000號存款帳戶交易明細表在卷足憑（98
      他字第5007號卷第3、15、19 頁），此部份事實，堪予認
      定。
（二）公訴意旨固以告訴人林季逸於偵訊指稱：被告告知我該土
      地為商業用地，但我調土地謄本出來時，那塊土地還是旱
      地，不是商業用地，我要求退股，被告就說錢沒了等語，
      因認被告施用詐術乙節，然證人林季逸於原審證稱：97年
      9 月間，當時被告有介紹該土地的地主周錦福給我認識，
      我跟周錦福見過1 次面，後來被告私下找我，說那塊土地
      有糾紛，他要來處理，需要我投資作為處理的費用，我就
      投資300 萬元，當時他跟我說土地是商業用地，只是因為
      土地有糾紛，所以謄本還沒有變更，必須解決之後，才能
      去變更商業用地，該土地已經在辦理都市更新了等語（原
      審卷第62頁），似指被告告知告訴人林季逸：土地可作商
      業用地，惟因有糾紛，還沒變更等情，參諸證人周錦福於
      偵訊證稱：淡水鎮土地是我用我父親名義在50幾年的時候
      買的，但是土地是旱地無法過戶，到了75年該土地被營建
      署變更為淡海新市鎮，由旱地變成建地，但因為跟原地主
      事後不肯配合過戶，我請被告幫我處理，該有土地目前是
      旱地，依照淡海新市鎮的規劃，地主提供百分之40做公共
      建設，其餘百分之60即可作建地或商業用地等語（偵字第
      9885號卷第36頁），亦指該地可做商業用地，惟因有糾紛
      ，尚未辦理等情，則被告所述，顯有所本，尚非虛捏之事
      ，似難認是詐術。
（三）告訴意旨另以：被告以案外人黎桂美之台北富邦銀行龍江
      分行帳戶，做為匯款之帳戶，顯預謀詐騙乙節，然收受款
      項，衡諸社會交易常情，除當事人有特約外，並不以本人
      帳戶為必要。何況，被告自始均係以其本人名義，與告訴
      人林季逸接洽，此為告訴人林季逸所是認，且觀諸被告出
      具之本票3 紙，亦確係由被告本人所出具，足認被告亦無
      隱匿其真實身分而與告訴人進行投資協商事宜。是此部份
      所指，尚有誤會。
（四）告訴人林季逸指稱：被告拿到錢後，並沒有在處理，而且
      事後要求其返還投資款，也不返還等語。惟查，不能認被
      告以土地已變更為商業用地，向告訴人施詐等情，已如前
      述，則其後有關雙方投資約定之履行如何，當屬民事債務
      問題，尚難以事後未履行，即倒推認被告自始有不法所有
      意圖。此部份所指，亦有誤會。
綜上，公訴人所舉證據，尚有合理懷疑空間，未達於通常一般之
人均不致有所懷疑，而得確信其為真實之程度，致無從形成有罪
之確信，此外，復查無其他積極證據足資認定被告有公訴人所指
之此部份犯行，揆諸前開說明，自應諭知被告此部份無罪。
四、原審同此認定，諭知被告此部份無罪，核無不合。檢察官上
    訴，未提新事證，猶對原事證為爭執，難認有理由，應予駁
    回。
據上論斷，應依刑事訴訟法第368條，第369條第1項前段，第299
條第1項前段、刑法第339條第1項，第41條第1項前段，刑法施行
法第1條之1，判決如主文。
本案經檢察官劉文水到庭執行職務。
中    華    民    國   100    年    1     月    14    日
                  刑事第十八庭審判長法  官  吳鴻章
                                    法  官  汪梅芬
                                    法  官  周政達
以上正本證明與原本無異。
不得上訴。
                                    書記官  廖純瑜
中    華    民    國   100    年    1     月    14    日
附錄：本案論罪科刑法條全文
中華民國刑法第339條
意圖為自己或第三人不法之所有，以詐術使人將本人或第三人之
物交付者，處5年以下有期徒刑、拘役或科或併科1千元以下罰金
。
以前項方法得財產上不法之利益或使第三人得之者，亦同。
前二項之未遂犯罰之。